【裁判字號】    97,易,809
【裁判日期】    971021
【裁判案由】    侵占
【裁判全文】
臺灣高雄地方法院刑事判決               97年度易字第809號
公  訴  人  臺灣高雄地方法院檢察署檢察官
被      告  甲○○
            丙○○
上列被告因侵占案件，經檢察官提起公訴（97年度偵字第2356號
），本院判決如下：
    主  文
甲○○犯侵占罪，處有期徒刑肆月，如易科罰金，以新台幣壹仟
元折算壹日，減為有期徒刑貳月，如易科罰金，以新台幣壹仟元
折算壹日。
丙○○犯未指定犯人誣告罪，處拘役參拾日，如易科罰金，以新
台幣壹仟元折算壹日。
    事  實
一、丙○○於民國96年2 月26日，簽發如附表編號1 所示支票1
    張，推由其妻乙○○○交付甲○○，委請甲○○持票代為向
    他人借款，甲○○持該支票至址設高雄縣大寮鄉○○村○○
    街60號1 樓之華偉交通股份有限公司（下稱華偉公司）借款
    時，因甲○○尚積欠華偉公司行費，華偉公司拒絕借款，甲○○本應持該支票為丙○○另向他人借款，或於借款不成後
    將該支票返還丙○○，詎竟意圖為自己不法所有，變易持有
    為所有之意，於未獲得丙○○同意之情形下，仍交付該支票
    予華偉公司抵繳自己積欠之行費，而將其持有丙○○所有如
    附表編號1 所示之支票侵占入己。甲○○因該支票遭華偉公
    司沒收，藉故要求丙○○另行交付第三人為發票人之支票，
    丙○○乃於96年2 月27日復推由乙○○○將如附表編號2 所
    示支票1 張交付甲○○，再度委請甲○○持票代為向他人借
    款，甲○○持該支票向黃金城借得款項後，旋交付11萬元給
    乙○○○，但未向乙○○○表明係以何張支票借得之款項，
    亦未返還如附表編號1 所示之支票，致丙○○、乙○○○誤
    以為該款項係甲○○持如附表編號1 所示支票所借得，惟因
    遲未見甲○○返還如附表編號2 所示支票，且甲○○又避不
    見面情形下，丙○○明知如附表編號2 所示之支票並未遺失
    ，竟基於未指定犯人而誣告之犯意，於96年5 月3 日至高雄
    市第三信用合作社前鎮分社辦理票據掛失止付，並至臺灣票
    據交換所高雄市分所填具陳報警察局之遺失票據申報書，具
    體指出該票據係於96年2 月27日在高雄縣鳳山市○○路578
    號2 樓遺失，而由付款金融機構經由臺灣票據交換所高雄市
    分所轉報警察局協助偵查侵占遺失物罪嫌，未指定犯人而向
    職司犯罪偵查之該管司法警察機關公務員誣告犯罪。嗣因黃
    金城將如附表編號2 所示支票轉讓予吳偉群，吳偉群再轉讓
    予李瑞梅，李瑞梅持之前往銀行提示付款遭退票，始為臺灣
    票據交換所高雄市分所發現並報警查獲，丙○○並於所誣告
    之案件裁判確定前，自白上開誣告犯行。
二、案經臺南市政府警察局第五分局報告臺灣臺南地方法院檢察
    署檢察官呈請臺灣高等法院檢察署檢察長令轉臺灣高雄地方
    法院檢察署檢察官偵查起訴。
    理  由
壹、程序方面
    按被告以外之人於審判外之言詞或書面陳述，除法律有規定
    者外，不得作為證據。又被告以外之人於審判外之陳述，雖
    不符刑事訴訟法第159 條之1 至第159 條之4 之規定，而經
    當事人於審判程序同意作為證據，法院審酌該言詞陳述或書
    面陳述作成時之情況，認為適當者，亦得為證據；當事人、
    代理人或辯護人於法院調查證據時，知有刑事訴訟法第159
    條第1 項不得為證據之情形，而未於言詞辯論終結前聲明異
    議者，視為有前項之同意，刑事訴訟法第159 條之1 、第
    159 條之5 第1 項、第2 項分別定有明文。經查，本案相關
    之供述或非供述證據，並無顯不可信之情況，檢察官、被告
    於本院準備及審理程序中對本案之供述、非供述證據均表示
    無意見而同意作為證據，本院審酌各該證據作成之狀況，亦
    認為適當，依前揭規定，本案相關之供述、非供述證據，均
    有證據能力。
貳、實體方面
一、被告甲○○部分：
    訊據被告甲○○固承認於上開時間，受同案被告丙○○之託
    ，持其妻乙○○○所交付如附表所示編號1 、2 之支票，先
    後向案外人華偉公司及證人黃金城借款乙情不諱，惟矢口否
    認有何侵占犯行，辯稱：我受丙○○之託，持如附表編號1
    所示支票向華偉公司借錢，因我有積欠華偉公司行費，該支
    票遭華偉公司沒收，我就向丙○○表示要用他人名義簽發的
    支票才能借錢，並向丙○○借用如附表編號1 所示之支票，
    丙○○答應將如附表編號1 所示支票借我，且推由乙○○○
    另行交付如附表編號2 所示支票託我幫他調現，我就持該票
    向黃金城借錢，將借得之款項扣除利息後全數交付乙○○○
    ，是以丙○○有同意將如附表編號1 所示之支票借給我，我
    沒有侵占該支票云云。經查：
  (一)被告甲○○受同案被告丙○○之託，持證人乙○○○所交付
    如附表編號1 所示支票向華偉公司借款，但被告甲○○將該
    支票交付華偉公司後，係用以抵繳其本身積欠華偉公司之行
    費，並未取得任何款項；又被告甲○○復持同案被告丙○○
    託證人乙○○○所交付之如附表編號2 所示支票向證人黃金
    城調現，調得款項後扣除利息餘額交付證人乙○○○等情，
    業據被告甲○○自承在卷（偵查卷(三)第47頁、本院卷(二)第24
    頁），核與證人乙○○○於偵查中證述：我原本是請甲○○
    幫我調2 張票，但甲○○說2 張發票人相同的別人不願接受
    ，所以我們開了如附表編號1 所示的支票，另1 張則是係向
    弘達工程行換票，就是如附表編號2 所示支票，這2 張票是
    前後2 天交給甲○○，後來甲○○有給我11萬元現金等情（
    偵查卷(三)第46頁），以及證人黃金城於警詢中陳稱：甲○○
    有持如附表編號2 所示支票向我借款等語一致（偵查卷(三)第
    10頁），並有如附表編號2 所示支票影本（偵查卷(三)第17頁
    ）及同案被告丙○○票據信用查詢紀錄1 份存卷可憑（偵查
    卷(三)第48至49頁），此部分之事實堪以認定。
  (二)被告甲○○雖抗辯係向同案被告丙○○借用如附表編號1 所
    示支票，方將該支票抵繳其積欠華偉公司行費云云。惟查，
    被告甲○○於偵查中自承：丙○○交付如附表編號1 所示的
    票給我，要我幫他去借錢，後來我幫他拿去華偉公司借，因
    為我有欠華偉公司行費，所以華偉公司就將該支票充抵我之
    前積欠的行費，也沒有交付錢給我，我就向丙○○表示若要
    借錢要拿別人的票，丙○○託其妻在第二天交付如附表編號
    2 所示的支票給我，我拿去跟黃金城借錢後拿票款給乙○○○等語明確（偵查卷(三)第47頁），可見同案被告丙○○係託
    被告甲○○向他人借款，方由其妻乙○○○交付如附表編號
    1 所示支票予被告甲○○；佐以證人即同案被告丙○○於偵
    查及本院審理中復結證稱：我託妻子乙○○○交付票據給甲○○，是要調現用的，甲○○於事發後告訴我，如附表編號
    1 所示的支票他拿向他的老闆娘借錢，票給了會計之後，因
    為甲○○先前積欠老闆娘行費，所以老闆娘把錢沒收，但我
    沒有同意甲○○將支票抵付積欠行費等語屬實（偵查卷(三)第
    46 頁 、本院卷(二)第23頁），由是益徵同案被告丙○○於96
    年2 月26日推其妻乙○○○交付附表編號1 所示支票予被告
    甲○○，係託被告甲○○持以向他人借款，並非將該支票借
    予被告甲○○，而被告甲○○持該支票抵繳自己積欠華偉公
    司之行費乙事，同案被告丙○○事先並不知情，亦未同意，
    故被告甲○○前揭所辯與事實不符，殊無可取。
  (三)按刑法上之侵占罪，以意圖為自己或第三人不法之所有，而
    擅自處分自己持有之他人所有物，即變更持有之意為不法所
    有之意，為其構成要件。本件同案被告丙○○自始即基於委
    託被告甲○○代為向他人借款之意，方由其妻乙○○○交付
    如附表編號1 所示支票予被告甲○○乙情，業如前述，則被
    告甲○○於持該支票至華偉公司時，即明知其不得任意自行
    處分該支票，然被告甲○○在未取得同案被告丙○○同意之
    情形下，即逕行基於所有權人之地位，將該支票抵充自己積
    欠華偉公司之行費，致同案被告丙○○受有損害，是依據前
    開說明，可知被告甲○○確係基於意圖為自己不法所有之犯
    意，而擅自處分如附表編號1 所示之支票。又侵占罪為即成
    犯，被告甲○○易持有為所有之意，將該支票交予華偉公司
    抵付自己之債務時，侵占犯行即告成立，其事後縱有向同案
    被告丙○○表明欲借票之意，亦無解其犯行之成立。被告甲○○空言抗辯其未侵占云云，純屬事後卸責之詞，不足採信
    。
  (四)至證人丙○○雖另於本院審理中證述：甲○○持附表編號1
    所示之支票，借得11萬元交付我太太乙○○○，至於如附表
    編號2 所示之支票，甲○○則表示係遭老闆娘沒收云云（本
    院卷(二)第22頁）；而證人乙○○○亦於本院審理中結證稱：
    我拿如附表編號1 所示之支票由甲○○先借得11萬元給我，
    我認為錢不夠，再另交付如附表編號2 所示之支票供其調現
    。我是先拿到11萬元，再將如附表編號2 所示支票交付甲○○云云（本院卷(二)第19頁）。惟按供述證據，前後雖稍有差
    異或矛盾，事實審法院非不可本於經驗法則，斟酌其他情形
    ，作合理之比較，定其取捨；又供述證據之一部，認為真實
    者，予以採取，亦非證據法則所不許（最高法院95年度台上
    字第2091號判決意旨參照）。本件被告甲○○持附表編號1
    所示之支票並未借到錢，係持附表編號2 所示支票才向證人
    黃金城借到錢乙情，業據被告甲○○坦承屬實，核與證人黃
    金城所述一致（偵查卷(三)第10頁），則被告甲○○殊無可能
    在證人乙○○○交付如附表編號2 所示支票前，即取得11萬
    元之款項並交付予證人乙○○○，被告甲○○應係將如附表
    編號1 所示支票交付華偉公司抵充行費後，復向證人乙○○○取得如附表編號2 所示支票，並持該支票向證人黃金城借
    得款項，方交付11萬元予證人乙○○○。又被告甲○○於交
    付款項時，並未向證人丙○○或乙○○○言明係何票據借得
    之款項，方致證人丙○○及乙○○○誤認該11萬元係如附表
    編號1 所示支票借得之款項，是以證人丙○○及乙○○○前
    揭於本院之證述雖與事實不符，然此應係記憶有誤之故，本
    院仍得依據其等前後之供述證據，斟酌其他證據，本於經驗
    法則與論理法則，取認為真實之一部作為論罪之依據，尚不
    得僅因證人丙○○與乙○○○前揭於本院之證述不足採，即
    否定其等全部證詞之真正，附此敘明。
  (五)綜上所述，被告甲○○侵占如附表編號1所示支票1張罪證明
    確，犯行堪以認定，應予依法論科。
二、被告丙○○部分：
    上開誣告犯行，業據被告丙○○於本院審理時坦承不諱（本
    院卷(二)第24頁），核與同案被告甲○○供述之情節一致（偵
    查卷(三)第33、37、47頁、本院卷(二)第20頁），並經證人黃金
    城、吳偉群、李瑞梅於警詢中證述明確（偵查卷(三)第9 至15
    頁），且有臺灣票據交換所高雄市分所函附之票據掛失止付
    通知書、遺失票據申報書、掛失止付票據提示人資料查報表
    各1 份存卷可憑（偵查卷(三)第16至21頁），足認被告丙○○
    之自白與事實相符，堪以信實。綜上，被告丙○○未指定犯
    人，而向該管公務員誣告之罪證明確，犯行亦堪認定，應予
    依法論科。
三、按刑法上之侵占罪，以侵占自己持有他人之物為其特質，至
    其持有之原因如何，可以不問，故就處理他人事務之持有物
    ，以不法所有之意思，據為己有，係屬侵占罪，而非背信罪
    （最高法院30年上字第2633號判例意旨可資參照）。本件被
    告甲○○將其基於委任關係所持有如附表編號1所示支票，
    以不法所有之意思予以侵占入己，核其所為，係犯刑法第33
    5 條第1 項之普通侵占罪；至於被告丙○○所為，則係犯同
    法第171 條第1 項之未指定犯人誣告罪。被告丙○○利用不
    知情之付款金融機構行員、臺灣票據交換所高雄市分所職員
    實施本案犯行，為間接正犯。又被告丙○○於所誣告案件裁
    判確定前自白，應依同法第172 條規定減輕其刑。爰審酌被
    告甲○○受託為他人調借款項，不思誠實履行義務，竟因一
    己貪念將支票侵占入己，侵占金額雖非鉅，惟犯後否認犯行
    ，態度不佳；而被告丙○○未指定犯人誣告他人犯罪，浪費
    司法資源，使他人無端蒙受司法機關追訴審判之危險，行為
    誠屬不該，惟念犯後坦承犯行，態度尚可等一切情狀，分別
    量處如主文所示之刑，並於考量被告年齡、學歷、家庭經濟
    狀況及職業後，各諭知以新台幣1,000 元折算1 日之易科罰
    金折算標準。再者，被告甲○○之犯罪時間係於96年4 月24
    以前，且所犯之罪核與中華民國九十六年罪犯減刑條例第2
    條第1 項之規定相符，復無同條例第3 條之除外情事存在，
    自應依該條例第2 條第1 項第3 款、第7 條之規定，減其宣
    告刑二分之一，並諭知同前之易科罰金折算標準。
據上論斷，應依刑事訴訟法第299條第1項前段，刑法第335條第1
項、第171條第1項、第172條、第41條第1項前段，刑法施行法第
1條之1，中華民國九十六年罪犯減刑條例第2條第1項第3款、第
7條，判決如主文。
本案經檢察官鄧藤墩到庭執行職務。
中    華    民    國    97    年    10    月    21    日
                  刑事第四庭  審判長法  官  陳  箐
                                    法  官  楊佩蓉
                                    法  官  莊珮君
以上正本證明與原本無異。
如不服本判決應於收受本判決後10日內向本院提出上訴書狀，並
應敘述具體理由，如未敘述上訴理由者，應於上訴期間屆滿後20
日內補提理由書狀於本院（均須按他造當事人之人數附繕本）「
切勿逕送上級法院」。
                                    書記官  秦富潔
中    華    民    國    97    年    10    月    21    日
支票附表
┌──┬───┬─────┬────┬──────┬─────┐
│編號│發票人│票面金額  │發票日  │付款人      │支票號碼  │
│    │      │（新台幣）│（民國）│            │          │
├──┼───┼─────┼────┼──────┼─────┤
│1   │丙○○│118,550 元│96年4 月│寶華商業銀行│000000000 │
│    │      │          │30日    │前鎮分行    │          │
├──┼───┼─────┼────┼──────┼─────┤
│2   │弘達工│128,550 元│96年5 月│高雄市第三信│MAS0000000│
│    │程行康│          │15日    │用合作社前鎮│          │
│    │許美芬│          │        │分社        │          │
└──┴───┴─────┴────┴──────┴─────┘
附錄本判決論罪科刑法條全文：
刑法第171條第1項
未指定犯人，而向該管公務員誣告犯罪者，處1年以下有期徒刑
、拘役或3百元以下罰金。
刑法第335條第1項
意圖為自己不法之所有，而侵占自己持有他人之物者，處5年以
下有期徒刑、拘役或科或併科1千元以下罰金。


司法院資訊處製作；財團法人民間司法改革基金會備份。
